【裁判字號】    97,消債更,497
【裁判日期】    980506
【裁判案由】    更生事件
【裁判全文】
臺灣屏東地方法院民事裁定           97年度消債更字第497號
聲  請  人
即債務人    甲○○
                        2號
上列當事人因消費者債務清理事件聲請更生，本院裁定如下：
    主  文
更生之聲請駁回。
聲請費用由聲請人負擔。
    理  由
一、按債務人與金融機構協商成立者，不得聲請更生或清算，但
    因不可歸責於己之事由，致履行顯有重大困難者，不在此限
    ；本條例施行前，債務人依金融主管機關協調成立之中華民
    國銀行公會會員辦理消費金融案件無擔保債務協商機制與金
    融機構成立之協商，準用前項之規定，消費者債務清理條例
    第151 條第5 項、第6 項分別定有明文。又聲請更生或清算
    不合程式或不備其他要件者，法院應以裁定駁回之，但其情
    形可以補正者，法院應定期間先命補正，復為同條例第8 條
    所明定。是依上之條文規定可知，債務人與金融機構協商成
    立債務清償方案後，即應由債務人按其條件履行，如因事後
    發生情事變更，在清償期間收入或收益不如預期，致該方案
    履行困難甚或履行不能，因不可歸責於己，始能例外准許債
    務人聲請更生或清算，以避免債務人任意毀諾已成立之協商
    ，濫用更生或清算之裁判上債務清理程序。從而，所謂「不
    可歸責於己之事由」，應係指客觀上聲請人之支出增多，或
    收入、收益減少，非其成立協商時所能預期，諸如物價上漲
    而成本增加、家屬患病等以致支出增加，或因病無法工作、
    僱佣之公司倒閉或裁員、失業、減薪等以致收入減少，均屬
    之。且衡量債務人或其受扶養人之生活費用時，亦應兼顧債
    權人利益，僅得核准較為基本之需求，對超過基本需求之主
    張，應不予准許。
二、本件債務人向本院聲請更生，主張其因有4,684,279 元債務
    ，不能清償；於本條例施行後，就其中1,182,152 元無擔保
    債務，於97年8 月間與最大債權金融機構國泰人壽保險股份
    有限公司協商，該行提出2 階段方案或每月清償新台幣（下
    同）6,568 元，分180 期，0 利率之條件，然因協商金額過
    高，及債務人尚須負擔房貸及撫養中度殘障之姊林湘華，與
    二子（林妲91,1,24 生、林亨96, 6,6 生）之生活費用，且
    遭債權人銀行等執行扣押債務人每月薪資三分之一，無法依
    該行協商條件付款，故協商不成立，非可歸責於己等語。
三、經查債務人係因積欠各銀行現金卡、信用卡及信用貸款債務
    ，於本條例施行後，於97年8 月間與最大債權金融機構國泰
    人壽保險股份有限公司協商，該行提出每月清償新台幣（下
    同）6,568 元之條件，然因債務人不能負擔，故協商不成立
    ，有債務人所提前置協商不成立通知書及聲請狀可稽。
四、然查債務人任軍職，依本院函詢國軍左營財務組所得資料所
    示，債務人任職之最近二年之薪資及其他所得總額（包括年
    終工作獎金、考績獎金），各為95年之820,083 元及96年之
    834,148 元，平均最近二年之每月薪資及其他所得即為68,
    926 元。又依債務人所提出之財產狀況說明書及本院調取其
    父林初男、其母林郭美珍、其配偶胡雅平之95、96年度綜合
    所得稅各類所得資料清單及財政部臺灣省南區國稅局財產歸
    屬資料清單所示；債務人尚擁有坐落屏東市區房屋及土地共
    三筆之不動產財產；其父林初男擁有一部汽車及坐落屏東縣
    牡丹鄉房屋及及土地共九筆之不動產財產；其母林郭美珍其
    擁有坐落屏東縣牡丹鄉土地共五筆之不動產；債務人之配偶
    胡雅平任職之最近二年之薪資及其他所得總額各為95年之
    3,426 元及96年之192,410 元；均非為經濟狀況不良者。
五、債務人雖主張，因協商金額過高，及債務人尚須負擔房貸及
    撫養中度殘障之姊與二子之生活費用，且遭債權人銀行等銀
    行執行扣押債務人每月薪資三分之一，無法依該行協商條件
    付款等語；然查債務人與其父、母、配偶均或擁有坐落屏東
    縣、市之不動產與薪資及其他所得，顯非無經濟能力者；又
    債務人所有該坐落屏東市區獨棟房屋之不動產財產，依國泰
    人壽保險公司函稱貸款總額為3,107,643 元，每月貸款利息
    約12,107元，有國泰人壽保險公司覆函可稽，依目前一般市
    價，扣除貸款尚有餘值；債務人自可運用或處分協助償還債
    務；況查債權人銀行等對債務人持有債權，並非意外或突發
    事項，債務人理應依債之本旨與誠信原則對債權人銀行等清
    償債務，債權人銀行等執行扣押債務人每月薪資一事，自非
    屬不可歸責於己之事由範圍內；再依民法第1114條及第1116
    條之1 規定，直系血親相互間；家長家屬相互間及夫妻相互
    間互負扶養之義務。又扶養之程度，應按受扶養權利者之需
    要，與負扶養義務者之經濟能力及身分定之，民法第1119條
    亦定有明文。因此債務人對其家人等支出應分別參酌債務人
    之資力及二者實際需要而負擔，其中度殘障之姊與二子之扶
    養費支出亦應由其父母與配偶共同負擔。則債務人顯非不能
    支應還款方案，則尚難以此認債務人之未能依協商條件每月
    清償6,568 元之條件付款，為非可歸責。
六、綜上所述，如以債務人平均最近二年之每月收入為68,926
    元為度，即使扣除其每月依協商條件應償還之6,568 元，債
    務人仍有餘額62,358元；衡情應可供債務人維持及分擔照養
    其家人日常生活與償債所需，堪認其無不能清償或履行顯有
    重大困難之情事。況為償還債務，債務人必須經歷履行期間
    較不寬裕之經濟生活，惟此乃債務人於負擔債務時即得預見
    ，是以應依誠實信用原則，於有履行可能性時，誠實忍耐，
    勤勉償還債務；此外，債務人就其有何不可歸責於己之事由
    ，致履行顯有重大困難之事實，並未為具體之主張及提出證
    明資料以供審酌，是以債務人之更生聲請既不符合首揭法條
    所規定之要件，且上開欠缺復無從補正，自應駁回其聲請。
中    華    民    國    98    年    5     月    6     日
                          民事庭法  官  李麗芳
正本係照原本作成。
如不服本裁定應於送達後十日內向本院提出抗告狀，並繳納抗告
費新臺幣一千元。
中    華    民    國    98    年    5     月    6     日
                                書記官  滕一珍


司法院資訊處製作；財團法人民間司法改革基金會備份。
